【裁判字號】    98,重訴,181
【裁判日期】    981202
【裁判案由】    清償借款
【裁判全文】
臺灣士林地方法院民事判決             98年度重訴字第181號
原      告  甲○○
訴訟代理人  莊勝榮律師
被      告  己○○
訴訟代理人  陳金漢律師
上列當事人間清償借款事件，本院於民國98年11月11日言詞辯論
終結，判決如下：
    主      文
原告之訴及假執行之聲請均駁回。
訴訟費用由原告負擔。
    事實及理由
一、按訴狀送達後，原告不得將原訴變更或追加他訴，但減縮應
    受判決事項之聲明者，不在此限，民事訴訟法第255 條第1
    項第3 款定有明文。原告起訴時原聲明被告應給付原告人民
    幣200 萬元，及自民國96年10月21日起至清償日止，按週年
    利率7.5%計算之利息。復於98年7 月1 日以民事縮減聲明狀
    減縮聲明為：被告應給付原告新臺幣（下同）250 萬元，及
    自96年10月21日起至清償日止按週年利率7.5%計算之利息。
    再於98年7 月21日以民事辯論意旨狀減縮聲明為：被告應給
    付原告250 萬元及自97年1 月1 日起至清償日止按週年利率
    5%計算之利息，核其所為係應受判決事項聲明之減縮，依前
    開說明，自應准許。
二、原告起訴主張：被告因投資需要，多次向伊借款，雙方於96
    年10月11日簽立借款結算協議書，確認被告借款金額為人民
    幣429 萬3,085 元，且口頭約定週年利率7.5%之利息。伊委
    託伊舅父乙○居中與被告代理人丁○○協商還款方式，雙方
    於96年11月22日約定分三次償還借款，被告於96年11月22日
    清償現金218 萬元（折合人民幣50萬元），又於97年5 月間
    以支票支付777 萬6,127 元（折合人民幣179 萬3,085 元）
    及延期償還之利息補貼5 萬元，共計995 萬6,127 元（折合
    人民幣229 萬3,085 元）及5 萬元利息。然於96年12月31日
    第二次還款日時，被告明知伊指定之受款人為伊妻子蘇資淑
    及妻舅蘇崇弘，竟指示被告公司員工戊○○將現金888 萬元
    （折合人民幣200 萬元）交予丁○○，再由丁○○將部分款
    項交予無權代原告受領之乙○收取，致伊未獲清償，爰依消
    費借貸關係，一部請求被告清償借款250 萬元等語。並聲明
    ：被告應給付原告250 萬元及自97年1 月1 日起至清償日止
    按週年利率5%計算之利息，並願供擔保請准宣告假執行。
三、被告辯稱：伊在大陸經商，因資金週轉需要，前後向原告借
    貸共人民幣429 萬3,085 元，原告委託乙○至伊設於臺北之
    公司催討前述債務，伊則委託代理人丁○○與之協商，雙方
    同意分三次清償。原告並未指定受款人，而伊已依約給付，
    第一次係於96年11月22日，由原告配偶蘇資淑收訖，並經乙
    ○與丁○○在場見證，第二次則於96年12月31日，由伊公司
    經理戊○○指示公司其他三個員工到原告指定的地點，將款
    項交予乙○收受，第三次伊因無法如期在97年4 月30日前清
    償，故於97年5 月間由伊簽發分期支票，分三期並加計5 萬
    元利息給付，經被告公司員工戊○○交由乙○及原告妻舅蘇
    崇民（綽號土龍）代收。上述清償業經受領款項之代理人書
    寫借款償還收據以為憑證，已生清償之效力，前開債務均已
    清償完畢等語。並聲明：原告之訴駁回；如受不利判決，願
    借擔保請准宣告免為假執行。
四、兩造不爭執之事實：
(一)、96年10月11日兩造簽立協議書，確認被告向原告借款金額為
    人民幣429 萬3,085 元。
(二)、96年11月22日原告委託乙○居中斡旋，被告委託丁○○代理
    協商，嗣達成協議分3 次給付。並於96年11月22日第一次清
    償人民幣50萬元，由原告妻蘇資淑簽立借款償還收據，及受
    領218 萬元（折合人民幣50萬元）。
(三)、97年5 月1 日乙○及原告妻舅土龍 (按蘇崇民)代 收第三次
    償還之分期支票（發票日：97年5 月10日、同年6 月10日、
    同年7 月10日）金額合計774 萬6,127 元（折合人民幣179
    萬3,085 元）及延期償還之利息補貼支票5 萬元（發票日：
    97年7月15日）。
五、本件經本院依民事訴訟法第271 條之1 準用同法第270 條之
    1 第1 項第3 款之規定，整理並協議簡化爭點為：
    被告於96年12月31日第2 次給付之888 萬元（折合人民幣20
    0 萬元），是否生清償之效力？
六、本院得心證之理由：
(一)、按代理權係以法律行為授與者，其授與應向代理人或向代理
    人對之為代理行為之第三人，以意思表示之，民法第168 條
    定有明文。查原告主張其並未曾授權證人乙○受領清償款項
    ，證人乙○受領被告第2 次之清償款項，係屬無權代理，不
    發生清償之效力等語，證人乙○於本院審理時亦附和其說稱
    ：原告僅授權伊去協調還款事宜，並沒有授權伊去收錢等語
     (本院卷第64頁背面)。 惟查原告自承確有委託證人乙○與
    被告之代理人丁○○居中協調被告積欠原告人民幣429 萬30
    85元之還款事宜，嗣兩造經證人乙○、丁○○協調達成分3
    次清償之合意，參不爭執事項四(二)。而第1 次清償時，由訴
    外人即原告之太太蘇資淑受領，證人乙○亦在場見證，然同
    日除由訴外人蘇資淑簽立借款償還收據外，證人乙○亦簽立
    聲明書一紙表明「甲方（按原告）授權委任乙○先生負責追
    討清償乙方 (按被告)之 債務，甲乙雙方經協議後訂立償還
    日期，事後甲方所委任債務清償人乙○按期如數以現金收取
    ，點收無誤後簽收立據為證，…」，業據證人乙○證述明確
     (本院卷第64頁背面)， 復為兩造所不爭 (參不爭執事項四
    (二))， 復有聲明書及借款償還收據在卷可參 (本院卷34、35
    頁)。 再者，原告自承確有授權其妻蘇資淑受領清償之款項
     (本院卷第95頁)， 及證人即被告之代理人丁○○於本院審
    理時亦證述：第1 次還款時，伊錢交予乙○後，乙○有通知
    原告太太蘇資淑到場，蘇資淑當面跟伊說這筆欠款全權授權
    乙○處理等語 (本院卷66頁背面)。 承上可知，原告確有分
    別委任證人乙○出面與證人即被告之代理人丁○○洽商還款
    事宜，訴外人即其妻蘇資淑受領第1 次清償款項時，係由證
    人乙○，陪同有代理原告權限之原告之妻蘇資淑在場受領，
    訴外人蘇資淑並向被告之代理人丁○○表示證人乙○經授權
    全權處理該債權，復於同日由訴外人蘇資淑簽立借款償還收
    據，證人乙○簽立有權受領系爭款項之聲明書各一紙等情。
    再參酌，苟證人乙○未經授權處理受領清償款項，何以3 次
    還款 (含系爭第2 次還款)事宜 ，均係透過證人乙○之手，
    且原告於97年5 月間收受被告無法依約於第3 次還款日期（
    97年4 月30日）清償欠款之三紙支票合計774 萬6127元 (折
    合人民幣179 萬3085元)時 ，猶請求被告給付5 萬元之延期
    償還金額之利息 (參不爭執事項(三))， 何以未即時向被告催
    討早於4 個月前 (96年12月31日)即 應給付之人民幣200 萬
    元及其利息？職是，足認原告應有授權證人乙○受領系爭款
    項。原告雖主張伊曾向原告表示，清償款項僅得交予其妻蘇
    資淑或其大舅蘇崇弘云云，然為被告否認，且其所述又與第
    3 次還款時係由證人乙○，及訴外人蘇崇民 (按綽號土龍)
    受領一事不符，經被告訴訟代理人質之原告，原告則又稱授
    權代為受領之人含訴外人蘇崇民云云 (本院卷第107 頁) ，
    是其主張前後已有不一，經被告否認，原告又無法舉證以實
    其說，其前開主張即難憑採。
(二)、況縱認原告所述僅授權證人乙○代理洽商償還事宜，並未授
    權其代為受領清償款項為真實。惟按由自己之行為表示以代
    理權授與他人，或知他人表示為其代理人而不為反對之表示
    ，對於第3 人應負授權人之責任，民法第169 條前段定有明
    文。依前所述原告確有分別委任證人乙○出面洽商還款事宜
    ，訴外人即其妻蘇資淑受領清償款項，協商完成後，第1 次
    受領清償款項時，亦由證人乙○陪同原告之妻蘇資淑在場受
    領第1 次清償款項，復於同日由訴外人蘇資淑簽立借款償還
    收據，證人乙○簽立有權受領清償款項之聲明書各一紙等情
    ，再參酌證人丁○○亦證述第一次還款時，原告太太蘇資淑
    有到場，蘇資淑當面跟其說這筆欠款全權授權乙○處理在案
    。是原告先有授予代理權予證人乙○，代其出面協商還款事
    宜，其後證人乙○又於被告清償第1 期款項時，陪同有代理
    權之原告之妻蘇資淑在場，並簽立其有權代理原告受領清償
    款項之聲明書，而在場之原告代理人蘇資淑亦無反對之意思
    。是依前開說明，原告自亦應負授權人之責任。
(三)、證人乙○於96年12月31日確有收受被告指示交付之888 萬元
    （折合人民幣200 萬元），業據證人即經被告指示拿取上開
    現金交付證人乙○之人戊○○、丙○○證述在案（本院卷第
    61頁背面至64頁），並有證人乙○親自簽名代收之前開888
    萬元之借款償還收據，在卷可憑（本院卷第36、37頁），堪
    可認定。雖證人乙○證述：錢是交給丁○○，丁○○放在桌
    上，然後拿了660 萬給伊，說是要給原告的云云與證人丁○
    ○證述：錢是伊交給乙○，乙○清點的結果為888 萬元，乙
    ○拿走一部分，留下220 萬元給伊云云，兩者所述交付金錢
    之情形不同，惟證人乙○為智慮成熟之成年人，當知簽名之
    意義，其既在借款償還收據上簽字，表明已受領888 萬元，
    足認證人丁○○收受220 萬元，係經證人乙○之同意，是前
    揭888 萬元，究係先交予證人乙○或證人丁○○，均不影響
    本院前開之認定。至證人乙○同意由證人丁○○收受220 萬
    元之原因，雖證人乙○與證人丁○○所述不一，惟此係證人
    乙○與丁○○間之約定，證人乙○既已受領888 萬元，已如
    前述，則其2 人之約定亦與本件無涉。
(四)、承上，不論原告係授與代理權予證人乙○或應依表見代理之
    規定，就證人乙○之受領行為負授權人之責任，而證人乙○
    確有受領被告所交付之888 萬元，業如前述，即已發生清償
    之效力。是以，被告既已依兩造之約定，於96年12月31日清
    償第2 次約定之款項888 萬元 (折合人民幣200 萬元)，則
    原告依消費借貸之法律關係，請求被告給付前開欠款，即無
    理由，應予駁回。原告之訴既經駁回，其假執行之聲請亦失
    所附麗，亦應駁回。
七、本件事證已臻明確，兩造其餘攻擊防禦方法及未經本院援用
    之證據，核與判決之結果不生影響，爰不一一論駁，併此敘
    明。
八、據上論結，原告之訴為無理由，依民事訴訟法第78條，判決
    如主文。
中    華    民    國    98    年    12    月    2     日
                  民事第二庭  法  官  劉逸成
以上正本證明與原本無異。
如對本判決上訴，應於判決送達後20日內向本院提出上訴狀。
中    華    民    國    98    年    12    月    7     日
                              書記官  李宜蓁


司法院資訊處製作；財團法人民間司法改革基金會備份。
